福建金門地方法院民事簡易判決
                                      110年度城簡字第8號
原      告  台新國際商業銀行股份有限公司

法定代理人  尚瑞強  
訴訟代理人  吳昌遠  
            謝翰儀  
            謝佩蓉  
被      告  洪金環  
            張祉瀛  
            張祉鑫  
                      （現於法務部○○○○○○○○○執行中）
            張祉沛  
            張幗珍  
上列當事人間請求撤銷遺產分割登記事件，本院於中華民國110
年12月6日言詞辯論終結，判決如下：
    主　文
原告之訴駁回。
訴訟費用由原告負擔。
    事實及理由
一、按訴狀送達後，原告不得將原訴變更或追加他訴，但該訴訟
    標的對於數人必須合一確定時，追加其原非當事人之人為當
    事人者，不在此限；又不變更訴訟標的，而補充或更正事實
    上或法律上之陳述者，非為訴之變更或追加，民事訴訟法第
    255條第1項第5款、第256條分別定有明文。經查，本件原告
    起訴時以張祉瀛、洪金環、張**(W100*****8)為被告，並聲
    明為：㈠被告張祉瀛、洪金環、張**(W100*****8)等就被繼
    承人所遺如起訴狀附表一編號1至7、9至13、15所示之財產
    所為之遺產分割協議之債權行為，及被告就前開不動產所為
    之分割繼承登記之物權行為應予撤銷。㈡被告洪金環、張**(
    W100*****8)應將被繼承人所遺上揭不動產，原因發生日期
    民國100年1月6日，登記日期101年3月12日之分割繼承登記
    予以塗銷等語（本院卷一第11頁）。嗣於110年5月17日以民
    事追加暨更正狀，追加並更正張祉鑫、張祉沛、張幗珍為被
    告，追加附表一編號8、14所示遺產為撤銷標的，撤回附表
    一編號15所示土地為回復登記之標的，並聲明：㈠被告張祉
    瀛、洪金環、張祉鑫、張祉沛、張幗珍就被繼承人所遺如附
    表一編號1至14所示之財產所為之遺產分割協議之債權行為
    ，及被告就前開遺產所為之分割繼承登記之物權行為應予撤
    銷。㈡被告洪金環、張祉鑫、張祉沛應將被繼承人所遺如附
    表2之不動產，原因發生日期100年1月6日，登記日期101年3
    月12日之分割繼承登記予以塗銷等語（本院卷二第5頁），
    經核與前揭規定相符，應予准許。
二、本件被告張祉瀛、洪金環、張祉沛、張幗珍經合法通知，未
    於言詞辯論期日到場，查無民事訴訟法第386條所列各款情
    事，應准原告之聲請，由其一造辯論而為判決，合先敍明。
三、原告主張：
  ㈠被告張祉瀛於95年12月間向原告申請信用卡使用，嗣未依約
    繳款，截至110年1月19日止尚積欠原告新臺幣（下同）75,6
    56元及利息未為清償，經原告屢次催繳，皆未獲償，足見被
    告張祉瀛已陷於無資力。
  ㈡經查，被告張祉瀛之被繼承人即訴外人張庭瑞原留有附表一
    所示之遺產，被告張祉瀛唯恐遭原告追索，於101年3月2日
    與被告洪金環、張祉鑫、張祉沛、張幗珍合意，由被告洪金
    環、張祉鑫、張祉沛為附表一編號1至13之不動產（下稱系
    爭不動產）之分割繼承登記，被告張祉瀛則全然放棄登記為
    所有權人；然其等之行為不啻等同將被告張祉瀛應繼承張庭
    瑞之財產權利(即應繼分)無償移轉予被告洪金環、張祉鑫、
    張祉沛。
  ㈢依民法第244條第1項、第4項規定，及最高法院69年台上字第
    847號判決，本件被告張祉瀛於繼承開始後未辦理拋棄繼承
    ，理當與其他之繼承人併同取得被繼承人財產上之一切權利
    義務，其於101年3月12日以分割繼承為原因將系爭不動產協
    議無償移轉予他人，該遺產分割協議，其性質因屬於處分其
    財產權，且已損害原告之債權，自得依民法第244條訴請撤
    銷等語。
  ㈣並聲明：㈠被告張祉瀛、洪金環、張祉鑫、張祉沛、張幗珍就
    被繼承人所遺如附表一所示之財產所為之遺產分割協議之債
    權行為，及被告就前開不動產所為之分割繼承登記之物權行
    為應予撤銷。㈡被告洪金環、張祉鑫、張祉沛應將被繼承人
    所遺如附表2之不動產，原因發生日期100年1月6日，登記日
    期101年3月12日之分割繼承登記予以塗銷。
四、被告部分：
  ㈠被告張祉鑫則以：因被告張祉沛認為平均分配此種齊頭式的
    平等是不對，才做分割登記，所為並非為了規避債務，嗣於
    107年年底或108年年初，因被告洪金環發生車禍，及伊本人
    入監服刑，無法處理被告洪金環急需要的錢，才做第三次分
    配，把伊名下某部分的土地移轉給被告張幗珍，讓被告張幗
    珍去處理相關事宜。協議分割時，就伊瞭解只針對不動產為
    協議分割，附表一編號1及13所示房屋及其占有之土地部分
    ，因被告張祉沛與被告洪金環有鐘錶、眼鏡專長，且其二人
    為負責人，故附表一編號1及13所示房屋及其占有土地部分
    ，分由被告洪金環與被告張祉沛分別共有，伊是長子長孫，
    張庭瑞自訴外人即伊之祖父張文遠繼承而得之祖產由伊繼承
    ，被告張祉瀛約自90年始起即未工作，吃住均由家中提供，
    被告張祉瀛之子在金門的學費、生活費也都是家中及被告張
    祉沛在供應，被告張祉瀛之子於高雄就讀高職時，由伊供應
    學費及生活費，分割遺產時除被告張祉瀛本人不想分得外，
    被告張祉沛亦不願分給被告張祉瀛，被告張幗珍個人表示拋
    棄，故做出這樣的分割，且被告張祉瀛無經營鐘錶之能力及
    專業，將附表一編號1及13所示房屋及其占有的土地，分割
    由張祉瀛繼承亦無意義等語資為抗辯，並聲明：如主文第1
    項所示。
  ㈡被告張祉瀛、洪金環、張祉沛、張幗珍均未於言詞辯論期日
    到場，亦未提出書狀，作何聲明或陳述。
五、到場兩造不爭執及爭執事項：
  ㈠不爭執事項：         
    ⒈張庭瑞於100年1月6日死亡。
    ⒉被告於100年10月13日就附表一編號1至13之不動產辦理繼
      承登記，於101年3月12日簽立遺產分割協議書，約定附表
      一編號1、13所示不動產由被告洪金環繼承應有部分4/5、
      被告張祉沛繼承應有部分1/5，附表一編號2至12所示之不
      動產均由被告張祉鑫繼承。
  ㈡爭執事項
    ⒈系爭遺產協議可否撤銷？
    ⒉系爭遺產協議是否係被告張祉瀛之無償行為？原告得否依
      民法第244條第1、4項規定，請求撤銷系爭遺產協議之債
      權行為及移轉登記物權行為，並據以請求受益人被告洪金
      環、張祉鑫、張祉沛塗銷分割繼承登記？
六、得心證之理由：
  ㈠原告主張被告張祉瀛於95年12月間向原告申請信用卡使用，
    嗣未依約繳款，截至110年1月19日止尚積欠原告75,656元及
    利息未為清償之事實，業據原告提出本院107年度司執字第4
    041號債權憑證（本院卷一第13頁），應堪認被告張祉瀛積
    欠原告上開本金及利息迄今未為清償之事實為真實。
  ㈡又查，被告張祉瀛、洪金環、張祉鑫、張祉沛、張幗珍為張
    庭瑞之繼承人，被告張祉鑫為張庭瑞之長子，張文遠為張庭
    瑞之父即被告張祉鑫祖父，被告於101年3月2日簽立遺產分
    割協議書（下稱系爭遺產分割協議），有張庭瑞及被告之戶
    籍謄本、系爭遺產分割協議在卷可佐（本院卷一第79至103
    頁，第77頁），且為兩造所不爭執，堪信為真實。
  ㈢爭點一：
    ⒈按債務人將繼承所得財產上之公同共有權，與他繼承人為
      不利於己之分割協議，債權人可得訴求撤銷（最高法院69
      年度台上字第847號判決意旨參照）；又繼承權固為具有
      人格法益之一身專屬權利，惟於繼承人未拋棄繼承，而本
      於繼承與其他繼承人對於遺產全部為公同共有時，該公同
      共有權已失其人格法益性質，而為財產上之權利。從而繼
      承人間之遺產分割協議，係公同共有人間就公同共有物所
      為之處分行為，倘全部遺產協議分割歸由其他繼承人取得
      ，對未分割取得遺產之該繼承人而言，形式上係無償行為
      ，若害及債權人之債權實現，債權人應得提起民法第244
      條第1項之撤銷訴訟（臺灣高等法院暨所屬法院105年法律
      座談會民事類提案第7號研討意見、最高法院106年度台上
      字第1650號判決意旨參照）。
    ⒉是就繼承權之拋棄，雖為具有人格法益之一身專屬權利，
      然繼承人未拋棄繼承，而與其他繼承人為遺產分割協議，
      此時即屬財產上權利之處分，若特定繼承人協議不分得遺
      產，實屬財產利益之拒絕，該形式上無償行為（實質上是
      否為無償行為，仍須舉證證明）若有害於債權人債權之實
      現，債權人自得提起撤銷訴訟無疑。從而原告主張系爭遺
      產協議，將系爭不動產分由被告洪金環、張祉鑫、張祉沛
      繼承，屬被告張祉瀛財產利益之拒絕，該等行為有害於原
      告之債權，據以提起撤銷訴訟，依上所述，系爭遺產協議
      即屬民法第244條第1項債權人得以請求撤銷之標的，原告
      自得提起本件訴訟以求撤銷系爭遺產協議。
  ㈣爭點二：
    ⒈次按當事人主張有利於己之事實者，就其事實有舉證之責
      任，民事訴訟法第277條本文定有明文；又債務人所為之
      無償行為，有害及債權者，債權人得聲請法院撤銷之，民
      法第244條第1項亦有明文。是原告訴請撤銷系爭遺產協議
      ，即應就該協議係屬被告張祉瀛之無償行為乙情舉證。
    ⒉又繼承人間遺產之分配，衡諸常情，多有考量被繼承人之
      生前意願、繼承人對被繼承人之貢獻（有無扶養之事實、
      父母夫妻子女關係）、家族成員間感情、被繼承人生前已
      分配予各繼承人之財產（贈與之歸扣）、承擔祭祀義務、
      履行扶養義務、長孫應繼分之風俗慣例等諸多因素，尚非
      單純之財產分配問題，是債權人就債務人與其餘繼承人間
      遺產分割協議，請求撤銷，有無理由，應於具體個案中調
      查審認。則被告均為張庭瑞之繼承人，而系爭遺產協議雖
      將系爭不動產僅部分分割予被告洪金環、張祉沛分別共有
      ，部分分割由被告張祉鑫單獨所有，惟被告洪金環既係張
      庭瑞之配偶，又為其餘被告之母親，渠等基於家庭財產累
      積付出之評價、父母子女間敬重之情誼、扶養義務之履行
      等目的，而將系爭不動產部分分配予被告洪金環，符合社
      會常情。
    ⒊復查，附表一編號7、10至12所示土地為張庭瑞自張文遠繼
      承而得，或登記原因為繼承，再由被告張祉鑫自張庭瑞繼
      承而得，有上開土地之異動索引足稽（本院卷二第171、1
      91、197、207頁），堪信被告所為之系爭遺產分割協議，
      確因考量長孫應繼分之風俗慣例，將張庭瑞所遺部分遺產
      分由被告張祉鑫單獨繼承。
    ⒋且本件被告固於系爭遺產分割協議一致同意分割如附表一
      編號1至13受分配者欄所示，然系爭遺產分割協議並未列
      入附表編號14所示40000元投資，且被告抗辯斯時僅就不
      動產協議分割等語，原告於本件言詞辯論終結前亦均未爭
      執，則被告間是否已就張庭瑞全部遺產進行分配而未由被
      告張祉瀛取得部分遺產，未見原告陳明，自難認其主張被
      告間之系爭遺產分割協議行為確屬無償乙節為真。
    ⒌綜上所述，被告上開所辯，應屬有據。則被告張祉瀛所為
      系爭遺產協議，既有綜合評價上情，已非純然無償將得繼
      承之遺產分歸被告洪金環、張祉鑫、張祉沛，礙難認屬其
      無償行為。
    ⒍況原告就系爭分割協議係屬被告張祉瀛之無償行為乙情，
      經本院曉諭舉證後（本院卷二第224頁），自陳無法證明
      ，且未提出證據以實其說，倘僅形式上以被告張祉瀛未受
      遺產分配，即遽認系爭遺產協議屬其無償行為（況於被告
      於協議分割系爭不動產時，被告張幗珍亦未受分配），不
      啻使繼承人分配遺產之際，僅因繼承人中一人或數人有積
      欠債務，即無法考量被繼承人之遺願、父母子女關係及日
      後扶養義務之履行等因素，而僅能機械生硬式之按應繼分
      分配遺產，否則即有受債權人日後撤銷協議之風險，此顯
      然過度箝制繼承人處分遺產之自由，礙難採納。
    ⒎又參諸民法第244 條所定撤銷權之立法目的，乃在保全債
      務人原有之債權清償力，非在使債務人增加其清償力，故
      債權人自應以債務人個人之財產為其信賴之基礎，其對債
      務人之被繼承人之期待，難認有保護之必要。是原告與被
      告張祉瀛間係於95年間即成立債權債務關係，張庭瑞斯時
      既尚未逝世，原告所評估者應為被告張祉瀛自身資力，並
      未就將來未必獲致之遺產予以衡估。是依前所述，被告張
      祉瀛就張庭瑞遺產之繼承權利，自不在民法第244條擬為
      保護之債務人清償力範圍內，原告即不得據以撤銷被告間
      之系爭遺產協議。
七、綜上，系爭遺產協議雖為民法第244條第1項撤銷訴訟之適格
    標的，然原告未能舉證系爭遺產協議係屬被告張祉瀛之無償
    行為，且被告張祉鑫抗辯系爭遺產協議乃基於家庭財產累積
    付出之評價、父母子女間之情誼、扶養義務之履行等目的所
    為，亦屬有據，故原告請求撤銷系爭遺產協議及系爭不動產
    之分割繼承移轉登記行為，並請求被告塗銷系爭不動產之分
    割繼承登記，均無理由，均應予駁回。
八、本件事證已臻明確，兩造其餘攻擊防禦方法及所提證據經審
    酌後，於判決結果不生影響，爰不另一一論駁，附此敘明。
九、訴訟費用分擔之依據：民事訴訟法第78條。 
中　　華　　民　　國　　110 　年　　12　　月　　30　　日
                  福建金門地方法院金城簡易庭
                              法  官　黃佩穎
以上正本係照原本作成。
如不服本判決，應於判決送達後20日內向本庭（金門縣○○鎮○
○路000 號）提出上訴狀（須按他造當事人之人數附繕本）。
中　　華　　民　　國　　110 　年　　12　　月　　30　　日
                              書記官  李偉民
附表一 
編號 張庭瑞遺產 權利範圍 受分配者 備註 1 金門縣金湖鎮新市段000地號 1/1 洪金環（應有部分4/5） 張祉沛（應有部分1/5）  2 金門縣○○鎮○○段0000地號 2/6 張祉鑫  3 金門縣○○鎮○○段0000地號 1/4 張祉鑫  4 金門縣○○鎮○○段0000地號 1/4 張祉鑫  5 金門縣○○鎮○○段0000地號 2/8 張祉鑫  6 金門縣○○鎮○○段0000地號 1/4 張祉鑫  7 金門縣○○鎮○○段000地號 1/3 張祉鑫 贈與張幗珍 8 金門縣○○鎮○○段00000地號 1/1 張祉鑫 賣予黃麗淑 9 金門縣○○鎮○○段00000地號 1/1 張祉鑫 賣予黃麗淑 10 金門縣○○鎮○○段000地號 1/1 張祉鑫 贈與張幗珍 11 金門縣○○鎮○○段000地號 1/1 張祉鑫 贈與張庭昌 12 金門縣○○鎮○○段000地號 1/3 張祉鑫 贈與張幗珍 13 金門縣金湖鎮新市段000○號 門牌號碼：金門縣金湖鎮新市里○○路00號 1/1 洪金環（應有部分4/5） 張祉沛（應有部分1/5）  14 瑞昌（00000000）：40000元    15 金門縣○○鎮○○段000地號    
附表二
編號 張庭瑞遺產 權利範圍 受分配者 備註 1 金門縣金湖鎮新市段000地號 1/1 洪金環（應有部分4/5） 張祉沛（應有部分1/5）  2 金門縣○○鎮○○段0000地號 2/6 張祉鑫  3 金門縣○○鎮○○段0000地號 1/4 張祉鑫  4 金門縣○○鎮○○段0000地號 1/4 張祉鑫  5 金門縣○○鎮○○段0000地號 2/8 張祉鑫  6 金門縣○○鎮○○段0000地號 1/4 張祉鑫  7 金門縣○○鎮○○段000地號 1/3 張祉鑫 贈與張幗珍 9 金門縣○○鎮○○段00000地號 1/1 張祉鑫 賣予黃麗淑 10 金門縣○○鎮○○段000地號 1/1 張祉鑫 贈與張幗珍 11 金門縣○○鎮○○段000地號 1/1 張祉鑫 贈與張庭昌 12 金門縣○○鎮○○段000地號 1/3 張祉鑫 贈與張幗珍